臺灣高等法院臺中分院民事判決　九十三年度保險上易字第一二號
　　　上　訴　人　中央信託局股份有限公司
　　　法定代理人　甲○○
　　　被　上訴人　乙○○
右當事人間請求給付保險金事件，上訴人對於中華民國九十三年五月二十一日臺灣南
投地方法院九十二年度保險字第六號第一審判決提起上訴，本院於民國九十三年八月
二十四日言詞辯論終結，判決如下：
　　　主　　　文
原判決關於命上訴人給付被上訴人新台幣伍拾萬元，及自民國九十二年五月十六日起
至清償日止，按年息百分之五計算之利息部分，及該部分假執行之宣告，暨訴訟費用
之裁判均廢棄。
右開廢棄部分，被上訴人在第一審之訴及其假執行之聲請均駁回。
第一、二審訴訟費用（除確定部分外），由被上訴人負擔。
　　　事實及理由
一、本件被上訴人於原審起訴請求原審被告富邦人壽保險股份有限公司（以下簡稱富
    邦人壽）應給付被上訴人新台幣（下同）一百十萬元；上訴人中央信託局股份有
    限公司（以下簡稱中央信託）、原審被告新光人壽保險股份有限公司（以下簡稱
    新光人壽）應分別給付被上訴人五十萬元；及均自起訴狀繕本送達被告之翌日起
    至清償日止，按年息百分之五計算之利息。經原審判命上訴人應給付被上訴人五
    十萬元及其利息；並駁回被上訴人對原審被告富邦人壽、新光人壽之請求；被上
    訴人對原審駁回其對富邦人壽、新光人壽之請求部分，未據聲明不服而告確定。
    上訴人則對原審上開判命給付部分，提起本件上訴，合先敘明。
二、被上訴人起訴主張：被上訴人之子邵智強於民國（下同）九十一年十二月十九日
    因鼻咽癌病故，邵智強於九十一年間分別向上訴人投保終身壽險五十萬元，保險
    金之受益人為被上訴人。上訴人拒絕給付被上訴人保險金，係以邵智強未盡告知
    義務為理由，惟邵智強於投保時並不知自己罹患鼻咽癌，生前檢查淋巴瘤時皆屬
    良性，淋巴腺腫大與鼻咽癌無直接關係，國軍高雄總醫院袁本治醫師豈可能於切
    片時告知惡性腫瘤機率大於百分之八十；且邵智強若知罹癌豈可能置之不理，反
    至台北三軍總醫院治療眼睛。又告知事項都是保險公司業務員填寫，邵智強只簽
    名，上訴人自不得解除契約。為此，依中央信託契約第十三條約定，請求上訴人
    給付被上訴人五十萬元及自九十二年五月十六日起至清償日止，按年息百分之五
    計算之利息等語。並上訴聲明：求為判決：駁回上訴人之上訴。
三、上訴人則抗辯：要保人邵智強於九十一年投保前，即已知悉其頸部發現腫塊，且
    為鼻咽癌之事實，然其於投保時就上訴人要保書告知事項欄第５項第（７）款所
    詢：過去五年內，是否曾因患有癌症、未經證實為惡性或良性之腫瘤、大腸息肉
    ，而接受醫師治療、診療或用藥？項下勾選「否」乙欄，足見要保人有未據實告
    知上訴人有關其曾罹患淋巴瘤、住院治療等情，且該未據實告知之事項，經上訴
    人評估後已足影響對於危險之估計，要保人實已違反據實告知義務。上訴人於九
    十二年二月七日知悉上情後，遂依保險法第六十四條及上開保險條款第七條第三
    項之約定，向受益人即被上訴人為解除契約之意思表示，該解除契約之通知於九
    十三年三月七日到達受益人處，上訴人已合法解除契約，被上訴人不得再依保險
　　契約請求給付保險金五十萬元等語。上訴聲明：求為判決：(一)原判決不利於上訴
　　人之部分廢棄。(二)前項廢棄部分，被上訴人在第一審之訴及其假執行之聲請均駁
　　回。(三)第一、二審訴訟費用由被上訴人負擔。
四、兩造不爭執的事實：
（一）被保險人即要保人邵智強於九十一年三月七日，投保上訴人萬祿終身壽險五十
　　　萬元，保單號碼為0000000000；邵智強於要保書上要保人就被保險
　　　人告知事項各欄均填否；上開保險契約身故保險金受益人為乙○○；上訴人所
　　　提卷附人壽保險要保書為真正。
（二）依卷內國軍高雄總醫院九十二年八月六日醫慧九二○○○四四六七號函附病歷
　　　顯示：邵智強於八十八年五月一日至同年月十四日，在該院因右深頸部感染住
　　　院治療，病理切片為發炎，八十九年三月二日再度求診，做鼻咽病理組織切片
　　　檢查，之後未再回診，且無因鼻咽癌就診之紀錄。嗣邵智強於九十一年十二月
　　　十九日，因鼻咽癌併腦侵犯、腦血管衰竭死亡。
（三）上訴人於九十二年二月七日，知悉其得解除保險契約之原因，以九十二年三月
　　　六日中壽給第00000000000號存證信函，向受益人乙○○為解除本
　　　件保險契約之意思表示，該存證信函於九十二年三月七日送達乙○○。
（四）邵智強之繼承人有其父邵武臣、其母乙○○，均未拋棄繼承。
五、兩造爭點：
（一）被保險人即要保人邵智強有無違反要保書告知事項欄第五項第七款、第八項之
      告知義務？經查：
（１）依原審卷內國軍高雄總醫院九十二年八月六日醫慧九二○○○四四六七號函覆
　　　內容記載「查邵員於八十八年五月一日至八十八年五月十四日因右頸部深頸部
　　　感染住院治療，病理切片為發炎．．．。」可知被保險人邵智強於九十一年三
　　　月七日，投保上訴人萬祿終身壽險前五年內曾因生病住院治療長達十四日之久
　　　，然其於投保時就前揭「被保險人告知事項」第八項「過去五年內是否曾因受
　　　傷或生病住院治療七日以上？」竟勾選「否」乙欄，可見被保險人邵智強就上
　　　開書面詢問事項第八項，確實有違反據實告知義務之情事。
（２）次依原審卷內國軍高雄總醫院九十二年九月十九日醫慧0000000000
　　　號函覆內容記載：「二、邵員於八十九年三月二日於本院耳鼻喉科門診時因右
　　　頸淋巴腫持續變大，在懷疑鼻咽癌併右頸轉移之臆斷下做鼻咽切片，將上述情
　　　況告之，並囑其門診追蹤。三、該員之淋巴腺腫大與鼻咽癌有其相關性；於切
　　　片時，認為惡性機率大於80％，已告知邵員本人。」；而證人即被保險人邵智
　　　強於八十九年三月二日至國軍高雄總醫院求診時之主治醫師陳永煌於原審到院
　　　證稱：「（提示本院卷附該院九十二年八月六日醫慧○九二○○四四六七號函
　　　附該日門診病歷）傷病名下Ｓ是病人主訴說好幾天耳朵聽不清楚、Ｏ是我檢查
　　　的結果，除總醫師（林振東）翻譯的四項（聽力障礙、右耳中耳積水、鼻咽發
　　　現腫塊、做鼻咽切片檢查）以外，還有頸部發現腫塊（有記載漏未翻譯），最
　　　後有做一個切片檢查，我有跟病人說我懷疑是癌症，所以要做切片檢查，並請
　　　他一定要回診看報告，後來報告出來發現是癌症，我還請陳文星醫師打電話給
　　　病人請他回來住院做進一步治療」「袁本治醫師為何在他的診斷證明書上寫『
　　　該病患顯然未知情』，我不能幫袁醫師回答，我只是該次門診醫師，我該注意
　　　的該做的都做了，且也做切片檢查，後來證實我的猜測是對的，也有幫病人約
　　　診，還請當時住院醫師陳文星醫師打電話給病患，不知他為何不回來；我雖沒
　　　告訴他惡性可能比例多少，但有告訴他惡性的可能很高；依病歷資料並無主任
　　　袁醫師看診資料，他應該只是最後開診斷證明書給病人家屬而已，應是病人家
　　　屬來掛那次門診；我們是根據腫塊大小、成長速度及其硬度強弱來判斷頸部腫
　　　塊是否惡性」等語（見原審卷第二○○、二○一頁）；及當日陪同看診之住院
　　　醫師陳文星亦證稱：「病人來看診時就知道自己頸部有腫塊，我們醫師一看就
　　　知道可能是不好的腫塊，就告訴他可能是癌症，也有告訴他嚴重性，也告知如
　　　果治療效果都還不錯，還幫他先開住院許可證，請他一定要回診，報告出來後
　　　我有打電話和他連絡，告訴他檢查結果是癌症，請他要回來住院再檢查，以確
　　　定是第幾期要如何治療，但他說他還要到其他醫學中心做更進一步檢查，還謝
　　　謝我們，但後來人就沒再來」等語（見原審卷第二○一頁）。上開證人所言核
　　　與上開函附病歷資料、富邦人壽調查員於九十二年二月十九日向國軍高雄總醫
　　　院附設民眾診療處查詢所得之病歷摘要表（由陳文星醫師蓋章，附於富邦人壽
　　　九十二年八月二十一日狀證四）、中央信託九十二年一月二十九日醫院查詢病
　　　歷摘要（袁本治醫師填表）、組織病理檢查報告（八十九年三月）、該院九十
　　　二年九月十九日醫慧0000000000號復本院回函等件內容相符，自可
　　　採信。是依證人陳永煌醫師、陳文星醫師之證述，足認被保險人邵智強於上開
　　　病理報告出來經陳文星醫師電話連絡後，應已知悉自己罹患鼻咽癌情事。惟被
　　　保險人邵智強於九十一年三月七日投保時，於要保書告知事項欄第五項第七款
　　　所詢：「：過去五年內，是否曾因患有癌症、未經證實為惡性或良性之腫瘤、
　　　大腸息肉，而接受醫師治療、診療或用藥？」亦勾選「否」。足證被保險人邵
　　　智強顯未告知上訴人保險公司其曾因右深頸部感染住院治療﹝被上訴人於原審
　　　準備書狀內自承係患良性淋巴瘤（見原審卷第九十二頁）﹞及患有鼻咽癌之事
　　　實，實已違反據實告知義務。
（３）至國軍高雄總醫院袁本治醫師於其九十二年四月七日出具之診斷證明書上醫師
      囑言欄上記載：「該病患於八十九年三月二日做病理切片時，即未複診，該次
      病理報告為鼻咽癌。根據病理報告及病歷記載顯示，該病患顯然未知情，且在
      八十九年三月二日後未曾在本科門診」等語，此固有上開診斷證明書附卷可據
      。惟袁本治醫師於九十三年四月二十二日函文原審稱：「邵智強先生於八十九
      年三月二日前來國軍高雄醫院耳鼻喉科主訴右頸腫大，主治醫師陳永煌在高度
      懷疑鼻咽癌狀況下，進行鼻咽切片，跟隨主治醫師看診為住院醫師陳文星；病
      歷上記載八十九年三月十三日有約邵員回診，因故未到；九十二年四月七日，
      邵員家屬前來本人門診要求開具診斷證明，當時主治醫師陳永煌及陳文星已退
      伍無法得知邵員就醫全貌，故本人根據病歷指稱八十九年三月二日以後未到耳
      鼻喉科門診，可能不知病情；所有關於邵員情況以主治醫師陳永煌最清楚」等
      語（見原審卷第一八四頁），益徵上開證人所言不虛，亦證袁本治醫師九十二
      年四月七日開具予被上訴人之診斷明書上記載「該病患（指邵智強）顯然不知
      情」乙節，尚屬臆測之詞，不足為據。
（４）被上訴人雖以被保險人邵智強自八十九年三月二日後就無因鼻咽癌就診之紀錄
      為由，主張被保險人邵智強投保時不知自身罹患鼻咽癌；惟求診管道眾多，無
      就診紀錄，不等同未曾求醫，更不當然推論被保險人邵智強不知情；況病情須
      做切片檢查，顯已非同小可，乃一般常識，被上訴人邵智強又曾住院治療，衡
      情，自不可能對就醫後所做切片病理報告之結果置之不理。是被上訴人上開所
      辯，自不足採。
（５）被上訴人對於要保書上被保險人邵智強簽名之真正既不爭執；雖主張告知事項
      都是保險公司業務員填寫云云；然既為上訴人所否認，被上訴人復未提出證據
      以實其說；是其此部分之主張，亦不足採。
（６）又被上訴人於原審以被保險人邵智強另向富邦人壽投保終身壽險二百十萬元、
      向新光人壽投保癌症病故險五十萬元，併請求富邦人壽、新光人壽應分別給付
      被上訴人一百十萬元、五十萬元部分；亦經原審認定被保險人邵智強就其曾住
      院治療、患有腫瘤、鼻咽癌等情，未據實告知，被保險人邵智強確實違反告知
      義務；富邦人壽已合法解除保險契約，被上訴人向富邦人壽請求給付保險金一
      百十萬元，要屬無據；而被保險人邵智強於新光人壽保險責任開始前即罹患癌
      症且知情，新光人壽不負有給付保險金之義務；因而駁回被上訴人對富邦人壽
      、新光人壽之請求；被上訴人對此部分既未上訴而告確定。則被上訴人嗣於本
      院復就被保險人邵智強於投保前已悉罹患鼻咽癌而未據實告知乙事，再為爭執
      ；自難憑採。
（二）上訴人向受益人乙○○為解除本件保險契約之意思表示，是否發生合法解除契
      約之效力？經查：
（１）按保險為最大善意之契約，訂立契約時要保人及被保險人對於保險之書面詢問
      ，應據實說明；要保人及被保險人對於保險人之書面詢問故意隱匿，或因過失
      遺漏或為不實之說明，足以變更或減少保險人對於危險之估計者，保險人得解
      除契約，其危險發生後亦同，保險法第六十四條第一項、第二項定有明文，本
      件中央人壽萬祿終身壽險保單條款第七條復有相同約定；本件被保險人邵智強
      就其曾住院治療、患有腫瘤、鼻咽癌等情，未據實告知，確足以影響保險公司
      對承保危險之評估；揆諸前開說明，上訴人自得解除契約。
（２）本件中央人壽萬祿終身壽險保單條款第七條第三項約定：「本局壽險處通知解
      除契約時，如要保人死亡、居住所不明，通知不能送達時，本局壽險處得將該
      通知送達受益人」等語；上訴人於九十二年二月七日，知悉其得解除保險契約
　　　之原因，以九十二年三月六日中壽給第00000000000號存證信函，
　　　向受益人即被上訴人乙○○為解除本件保險契約之意思表示，該存證信函於九
　　　十二年三月七日送達被上訴人等情，為被上訴人所不爭執。被上訴人雖指被上
　　　訴人未向被保險人邵智強全體繼承人為解除契約之意思表示，違反民法第二百
　　　五十八條規定，不生契約解除之效力云云。惟系爭保險契約第七條第三項約定
　　　於要保人死亡，通知不能送達時，被上訴人得將該解除契約之通知送達受益人
　　　。系爭保險契約之當事人對於契約解除之方式既另有約定，且依保險法第一百
　　　十二條規定，保險金額約定於被保險人死亡時給付於其所指定之受益人者，其
　　　金額不得作為被保險人之遺產，故保險人於被保險人死亡後解除保險契約時，
　　　對受益人影響最鉅，是系爭保險契約約定於被保險人死亡時，被上訴人得將解
　　　除契約之通知送達受益人，與該保險契約之性質顯無違背，依契約自由原則，
　　　自難謂該約定無效（最高法院九十年台上字第一七五九號、九十一年台上字第
　　　七四八號判決參照）。是上訴人自得向受益人即被上訴人為解除契約之意思表
　　　示。又被保險人邵智強係於九十一年三月七日，向上訴人投保萬祿終身壽險；
　　　上訴人於九十二年二月七日，知悉其得解除保險契約之原因，以九十二年三月
　　　六日以中壽給第00000000000號存證信函，向受益人即被上訴人乙
　　　○○為解除本件保險契約之意思表示，並未逾系爭保險契約第七條第二項之除
　　　斥期間，應認已生合法解除契約之效力。
（３）至於最高法院七十六年台上字第一八○號判例意旨：「按保險契約為要保人與
　　　保險人所訂立之債權契約，要約人指定第三人為受益人者，該第三人並非契約
　　　當事人，原審認被上訴人（保險人）得向上訴人（受益人）解除契約，並據以
　　　認定上訴人無請求被上訴人給付保險金之權利，尚欠允洽。」，此乃保險契約
　　　當事人未約定就某種特定情形下，保險人得向第三人為解除契約之意思表示之
　　　當然解釋，此與本件中央人壽萬祿終身壽險保單條款第七條第三項約定：「本
　　　局壽險處通知解除契約時，如要保人死亡、居住所不明，通知不能送達時，本
　　　局壽險處得將該通知送達受益人」之情形不同，自不能相提並論（此亦可由上
　　　開判例廢棄原判決後，經更審判決《七十六年度重上更（二）第七十二號》認
　　　定該當事人間就解除契約之行使，已於保險單條款第十四條第二項後段約定：
　　　「．．．本公司通知解除契約時，如要保人死亡、居住所不明，或其他原因，
　　　通知不能送達時，本公司得將該項通知送達受益人。」而謂僅須通知受益人即
　　　上訴人即可，毋須通知全體繼承人．．，此項論斷亦經最高法院《七十八年台
　　　上字第五七九號》維持而判決上訴駁回確定在案），被上訴人主張依該判例，
　　　上訴人逕向被上訴人即受益人所為解除契約之意思表示，並不生解約效力云云
　　　，自非可取。
六、綜上所述，本件要保人即被保險人被保險人確已違反據實告知之義務，且此與危
    險之發生有因果關係，足以影響上訴人對危險之評估，而上訴人並已依保險法第
    六十四條規定及系爭保單條款第七條約定，解除系爭保險契約，其自不負給付保
    險金之責任。從而被上訴人請求上訴人給付保險金五十萬元及自九十二年五月十
    六日起至清償日止，按年息百分之五計算之利息元，自屬無據，其假執行之聲請
    亦失所附麗。原判決認上訴人解除契約未通知被保險人邵智強之其他繼承人，不
    生解除效力，判命上訴人如數給付，並為假執行及免為假執行之宣告，洵有未洽
    。上訴論旨指摘原判決不當，求為廢棄，為有理由，應予廢棄，改判如主文所示
    。
七、本件事證已臻明確，兩造其餘陳述，經審酌後，認於判決結果不生影響，無予論
    述之必要，附此敘明。
八、據上論結，本件上訴為有理由，依民事訴訟法第四百五十條、第七十八條，判決
    如主文。
中　　　華　　　民　　　國　　九十三　　年　　　九　　　月　　　二　　　日
~B1民事第二庭審判長法　官　童有德
~B2　　　　　　　　法　官　蔡秉宸
~B3　　　　　　　　法　官　翁芳靜
右為正本係照原本作成。
不得上訴。
~B 　 　　　　　　書記官　陳麗玉
中　　　華　　　民　　　國　　九十三　　年　　　九　　　月　　　三　　　日
                                                                        Ｂ
